【裁判字號】    96,上易,2188
【裁判日期】    970128
【裁判案由】    偽造文書
【裁判全文】
臺灣高等法院臺中分院刑事判決        96年度上易字第2188號
上  訴  人  臺灣臺中地方法院檢察署檢察官
被      告  丁○○
選任辯護人  陳瑾瑜  律師
            王有民  律師
            洪主雯  律師
上列上訴人因被告偽造文書案件，不服臺灣臺中地方法院96年度
易字第1981號中華民國96年8月27日第一審判決（ 起訴案號：臺
灣臺中地方法院檢察署95年度偵字第16982號）， 提起上訴，本
院判決如下：
    主  文
上訴駁回。
    理  由
一、公訴意旨略以：被告丁○○、吳賴秀美（原審審理中死亡，
    另為不受理判決）分別係吳乾華（已歿）之女兒、配偶，亦
    係住新建設有限公司（以下簡稱住新公司）股東，渠等明知
    同為該公司股東之吳乾華於民國八十二年間死亡後，其出資
    額尚未經繼承人辦理繼承登記（吳乾華之法定繼承人計有吳
    賴秀美、丁○○、吳坤檀、吳坤墉、乙○○、吳桂梅、吳坤
    雨、丙○○等八人），為將「住新建設有限公司」變更組織
    為「住新股份有限公司」，竟共同基於偽造文書之概括犯意
    聯絡，先於九十年五月二十日住新公司股東同意書內虛偽記
    載：「一、本公司原股東出資轉讓名單如左：1.吳坤檀轉讓
    二十萬元由顏以柔承受。2.丁○○轉讓二十萬元由張文鴻承
    受。二、本公司擬變更營業項目並更名為『住新有限公司』
    。三、因股東變更及更名、營業項目變更修正公司章程相關
    條文，詳對照表。四、本公司出資轉讓後股東已達七人，擬
    改組為股份有限公司，並將新公司名稱定為住新股份有限公
    司，變更組織前公司之一切權利義務概由變更組織後之公司
    承擔。五、新組織之董事、監察人及修正公司章程擬由吳賴
    秀美召集全體股東於九十年五月二十一日召開股東會決議之
    。以上經全體股東同意無誤。」等不實事項；次於九十年五
    月二十一日住新公司股東臨時會議紀錄內虛偽記載：「……
    出席股東（連同委託）共八人，代表股數0000000股
    （占已發行股數0000000股百分之一○○」等不實事
    項，並委託不知情之會計師林鴻光（另由檢察官為不起訴處
    分確定）於九十年六月十二日，將上開股東同意書及股東臨
    時會議紀錄，持向行政院中部辦公室辦理住新建設有限公司
    之公司名稱變更為股份有限公司登記，使行政院中部辦公室
    主管業務之不知情公務員將之登載於職務上所掌之公司變更
    登記事項卡，足以生損害於告訴人丙○○及主管機關對於公
    司管理之正確性。因認被告丁○○涉有刑法第二百十四條之
    使公務員登載不實文書罪嫌等語。
二、按犯罪事實應依證據認定之，無證據不得認定犯罪事實，刑
    事訴訟法第一百五十四條第二項定有明文。而刑事訴訟法上
    所謂認定犯罪事實之證據，係指足以認定被告確有犯罪行為
    之積極證據而言，該項證據自須適合於被告犯罪事實之認定
    ，始得採為斷罪資料，最高法院二十九年上字第三一０五號
    著有判例。另告訴人之告訴，係以使被告受刑事訴追為目的
    ，是其陳述是否與事實相符，仍應調查其他證據以資審認，
    最高法院五十二年台上字第一三００號判例可資遵循。又認
    定犯罪事實所憑之證據，無論係直接證據或間接證據，其為
    訴訟上之證明，須於通常一般之人均不致有所懷疑，而得確
    信其為真實之程度者，始得據為有罪之認定，倘其證明尚未
    達到此一程度，而有合理之懷疑存在，復無其他調查途徑可
    尋，法院即應為無罪之判決，最高法院七十六年台上字第四
    九八六號判例足供參照。
三、公訴人認被告丁○○涉有前揭使公務員登載不實罪之犯行，
    無非係以被告丁○○及吳賴秀美確有交股東同意書及股東臨
    時會議記錄予林鴻光會計師，並由林鴻光持向經濟部中部辦
    公室辦理公司變更登記，且依卷附原審法院九十四年度訴字
    第一００號民事判決、本院九十五年度上字第九三號民事判
    決、最高法院九十五年度台上字第一七三四號民事裁定，均
    已確認住新公司原股東吳乾華遺產保留戶於九十年五月二十
    日股東同意書關於同意變更公司組織之意思表示不存在，再
    依吳賴秀美於前揭民事案件庭訊時，亦不爭執未徵得其他繼
    承人同意，無權代表遺產保留戶行使股東權利，復有股東同
    意書、股東臨時會會議記錄、股東名簿、修正公司章程、經
    濟部九十年六月十四日核准變更登記函在卷可稽，為其主要
    論據。訊據被告丁○○則堅決否認有何公訴意旨所認之上開
    犯行，辯稱：當時因為住新公司已經沒有在蓋房子，經由會
    計師建議而辦理股份移轉，且由於股份有限公司需要股東人
    數門檻較高，所以才會增加幾個人進來當股東，這些都是致
    遠會計師事務所助理黃麗華、張誌賓與伊接洽時談的，在伊
    父親過世時，伊就知道還有其他繼承人，所以都沒有動到伊
    父親之股份等語。
四、經查，證人即致遠會計師事務所經理黃麗華於原審審理時到
    庭證稱：「（你現在擔任何工作？）致遠會計師事務所，我
    擔任經理，我的業務是處理公司登記及促進產業申請條例、
    變更登記等」、「（你有無經辦告訴人丙○○、被告吳賴秀
    美的辦理公司變更登記業務？）有」、「（你辦理本件住新
    建設有限公司的變更過程為何？）是吳坤鏞先生跟我聯絡要
    辦組織變更的事情，我就把案件交給張誌賓處理」、「（你
    知否股東同意書裡面有遺產保留戶這些製作過程？）我知道
    裡面有遺產保留戶，因為吳先生死亡，我有看到有遺產保留
    戶。我是看之前的檔案，之前的登記表有記載。我跟吳先生
    聯絡，我從卷宗資料有看到遺產保留戶的記載，我看得資料
    不是股東同意書」、「（你有無告訴張誌賓要記載遺產保留
    戶？還是他自己的意思自己要記載？）本件我有跟經濟部詢
    問，跟他表示如果股東中有出現遺產保留戶，要如何記載，
    經濟部回答說要有一個管理人，後來我有把這訊息告訴張誌
    賓。我沒有特別跟張誌賓說要怎麼寫，但是我有把經濟部的
    回答內容告訴他」、「（經濟部的回答，說要一個管理人？
    ）我們那時不是說遺產保留戶，會說有一個股東死亡，有問
    這死亡的股東如何行使權利，經濟部說要有一個人來行使。
    沒有提到這個人到底需要具有什麼樣的身分」、「（就你專
    業知識，公司組織變更與節稅有關否？）要看什麼樣的角度
    ，如果是他們是變成股份有限公司，被強制分配的門檻比較
    高，股東比較沒有機會分配到這些盈餘，就該所得部分，沒
    機會去繳納個人所得稅」等語。另證人即致遠會計師事務所
    組員張誌賓於原審亦到庭證稱：「（本案公司變更組織是否
    你承辦？）是由我經理黃麗華交辦」、「（股東同意書上為
    何會寫遺產保留戶管理人？）遺產保留戶以前記載就這樣，
    變更登記表上就有這樣記載，股東名冊上面的記載就是這樣
    。至於管理人是由黃麗華經理去詢問過經濟部那邊，跟我說
    要這樣行使權利的」、「（你當時有無告訴被告丁○○，遺
    產保留戶管理人蓋章的意義是什麼？）沒有」、「（既然有
    這遺產保留戶，表示還未作繼承登記，你有無問客戶，是否
    要詢問其他繼承人的意見？）我沒有跟他討論這個問題」、
    「（跟你們接洽的過程中，你有無告知對方需要股東全體同
    意？）對方沒有提到，我也沒有告知對方」、「（股東同意
    書管理人吳賴秀美，是否你打上去的？）文件是我們幫客戶
    代打的」等語。由證人黃麗華、張誌賓於原審上開證述得知
    ，系爭變更登記所需用資料均由致遠會計師事務所人員所製
    作，之後通知被告用印，而證人等既為專業人員，且證人黃
    麗華尚且向有關機關詢問遺產保留戶應如何記載之方式，而
    證人等又未就遺產保留戶之意義向被告有所說明或解釋，被
    告對渠等處理方式當不致懷疑有何違法或不當之處，自難認
    被告主觀上有何明知為不實之事項，而使公務員登載於職務
    上所掌公文書之犯意，另前揭檢察官執以起訴被告之各項證
    據亦均不足以證明被告主觀上有此項犯意，被告前揭所辯尚
    非不可採信。此外，復查無其他積極證據足認被告丁○○確
    有公訴意旨所稱之上開使公務員登載不實罪行，依「罪疑唯
    輕」之刑事法原則，不能證明其犯罪，原審因而為被告無罪
    之諭知，並無不當。檢察官上訴意旨認本案應為被告有罪之
    判決，而指摘原判決不當，為無理由，應予駁回。
據上論結，應依刑事訴訟法第三百六十八條，判決如主文。
本案經檢察官甲○○到庭執行職務。
中    華    民    國    97    年    1     月    28    日
            刑事第四庭    審判長法  官  洪  耀  宗
                                法  官  陳  欣  安
                                法  官  江  德  千
上列正本證明與原本無異。
不得上訴。
                                書記官  吳  麗  琴
中    華    民    國    97    年    1     月    28    日


司法院資訊處製作；財團法人民間司法改革基金會備份。
